【裁判字號】    96,訴,1808
【裁判日期】    970702
【裁判案由】    清償債務
【裁判全文】
臺灣桃園地方法院民事判決              96年度訴字第1808號
原      告  乙○○○
被      告  甲○○
上列當事人間請求清償債務事件，於民國97年6 月3 日言詞辯論
終結，本院判決如下：
    主    文
被告應給付原告新台幣壹佰玖拾萬陸仟捌佰元，及自民國八十九
年十月十六日起至清償日止，按年息百分之五計算之利息。
訴訟費用由被告負擔。
    事實及理由
壹、程序方面：
    按「訴狀送達後，原告不得將原訴變更或追加他訴，但擴張
    或減縮應受判決事項之聲明者，不在此限」，民事訴訟法第
    255 條第1 項第3 款定有明文。本件原告原起訴請求：「被
    告應給付原告新台幣（下同）1,906,800 元，及自民國89年
    7 月10日起至清償日止，按年息5 ％計算之利息」，嗣於97
    年6 月3 日將利息起算日減縮為自89年10月16日起，其餘則
    不變如現聲明所示（見本院卷第93頁），依前揭規定應予准
    許，先此敘明。
貳、實體方面：
一、本件原告主張：
  (一)被告於89年1 月7 日向原告借款200 萬元及300 萬元2 筆，
    共計500 萬元，原告扣除約定利息後，以原告之夫林火炎名
    義，於89年1 月10日分別由彰化銀行及新竹國際商業銀行將
    1,962,800 元及2,944,000 元匯入被告所有之第一銀行帳戶
    內，被告並與其子呂銘泰共同簽發面額200 萬元本票（票號
    179588，發票日為89年1 月7 日，到期日為89年7 月9 日，
    下稱系爭本票），及由被告單獨簽發之另張面額300 萬元之
    本票（票號179586，發票日為89年1 月7 日，到期日亦為89
    年7 月9 日）作為系爭債務之擔保，被告並開立3 張支票交
    予原告以清償上開500 萬元債務，即開立(1)面額200 萬元（
    票號0000000 ，票載日期為89年7 月10日，付款人為第一銀
    行桃園分行）；(2)面額100 萬元（票號QA0000000 ，票載日
    期為89年8 月25日，付款人為第一銀行桃園分行）；(3)面額
    200 萬元（票號QA0000000 ，票載日期為89年10月15日，付
    款人為第一銀行桃園分行）等3 張支票。而上開支票已兌現
    前2 張，即被告已於89年7 月10日清償200 萬元，於89年8
    月25日清償100 萬元，然第3 張200 萬元支票經原告提示後
    遭退票，被告迄今均未再清償借款，計被告尚積欠原告1,90
    6,800 元，而原告係同意剩餘款項之清償日為如第3 張支票
    票載日期之89年10月15日，爰依消費借貸之法律關係，訴請
    如聲明所示。
  (二)兩造就上開債務以開立支票清償之方式清償消費借貸債務，
    借款清償日即為支票發票日，依民法第320 條之規定，新債
    務未履行時，舊債務不消滅，被告簽發之第3 張200 萬元支
    票未獲兌現，此部分消費借貸之債權債務關係即未消滅，依
    同法第229 條第1 項，被告即應自約定清償期屆滿時起負遲
    延責任，是被告應自清償日之翌日起負給付遲延利息之義務
    。而原告已將上開面額300 萬元之本票返還被告，且將第3
    張遭退票之支票交還被告，供其去註銷退票記錄，因被告尚
    積欠原告1,906,800 元，故系爭本票之債權自仍然存在。至
    被告於97年1 月3 日答辯狀中所提其開立中國農民銀行支票
    返還欠款乙事，係被告向原告所借之另筆借款，與本件債務
    並非同一。
  (三)並聲明：如主文所示。
二、被告則抗辯：
  (一)原告刻意以不同金額請求，實際上原告所舉證物乃指同一債
    務，而本件500 萬元債務被告業已將本金及利息均清償完畢
    ，除以上開本票2 張供擔保外，被告所開立之支票3 張均已
    兌現，可知被告已完全清償，惟被告屢次向原告請求交還本
    票，原告皆以不知放在何處為由拒絕交還，故原告至今仍持
    有系爭本票。
  (二)就系爭200 萬元本票部分，原告於89年1 月7 日即就匯入被
    告之借款中直接扣除第1 期利息37,200元，被告另分別開立
    支票償還本息如下：
    1.第2期：支付利息34,800元，票號0000000 ，到期日為89
      年2 月10日。
    2.第3期：支付利息37,200元，票號0000000 ，到期日為89
      年3 月10日。
    3.第4期：支付利息36,000元，票號0000000 ，到期日為89
      年4 月10日。
    4.第5期：支付利息37,200元，票號0000000 ，到期日為89
      年5 月10日。
    5.第6期：支付利息36,000元，票號0000000 ，到期日為89
      年6 月10日。
    6.第7 期：支付本金200 萬元，票號0000000 ，到期日為89
      年7 月10日。
  (三)又被告原所抗辯均已兌現之上開3 張支票，其中第3 張支票
    （即票號QA0000000） 雖經鈞院查明確係因存款不足遭退票
    ，惟被告有另開立中國農民銀行之支票8 張，金額共計2,20
    7,030 元以清償系爭200 萬元，該8張支票明細如下：
    1.票號Ｚ0000000，到期日89年11月20日，金額50萬元。
    2.票號Ｚ0000000，到期日89年11月20日，金額50萬元。
    3.票號Ｚ0000000，到期日89年11月30日，金額307,030元。
    4.票號Ｚ0000000，到期日89年11月4日，金額30萬元。
    5.票號Ｚ0000000，到期日89年12月9日，金額10萬元。
    6.票號Ｚ0000000，到期日89年12月9日，金額10萬元。
    7.票號Ｚ0000000，到期日89年12月9日，金額20萬元。
    8.票號Ｚ0000000，到期日89年12月9日，金額20萬元。
  (四)就300 萬元本票部分，被告係開立第一銀行桃園分行票面金
    額分別為200 萬元（票號0000000 ，到期日89年7 月10日）
    及100 萬元（票號QA0000000 ，到期日89年8 月25日）以資
    償還，然被告於清償完畢後亦尚未取回票面金額為300 萬元
    之本票。
  (五)系爭200 萬元本票已罹於3 年時效，原告不得再請求本件借
    款債權。
  (六)聲明：
    1.請求駁回原告之訴。
    2.如被告受不利判決，願供擔保請准宣告免為假執行。
三、兩造不爭執事項如下：
  (一)被告於89年1 月7 日向原告借款500 萬元，原告扣除約定利
    息後，以原告之夫林火炎名義於89年1 月10日分別由彰化銀
    行及新竹國際商業銀行將2,944,000 元及1,962,800 元匯入
    被告所有之第一銀行帳戶內。
  (二)被告與其子呂銘泰共同簽發面額200 萬元之系爭本票及被告
    單獨簽發另張面額300 萬元之本票（票號179586，到期日亦
    為89年7 月9 日）作為系爭債務之擔保，被告並開立3 張支
    票交予原告以清償上開500 萬元債務，即開立(1)面額200 萬
    元（票號0000000 ，票載日期為89年7 月10日，付款人為第
    一銀行桃園分行）；(2)面額100 萬元（票號QA0000000 ，票
    載日期為89年8 月25日，付款人為第一銀行桃園分行）；(3)
    面額200 萬元（票號QA0000000 ，票載日期為89年10月15日
    ，付款人為第一銀行桃園分行）等3 張支票。而上開支票已
    兌現前2 張，即被告已於89年7 月10日清償200 萬元，於89
    年8 月25日清償100 萬元，然第3 張200 萬元支票經原告提
    示後遭退票。
  (三)原告執系爭本票向本院聲請本票裁定（相對人為被告及其子
    呂銘泰），經本院以96年度票字第6349號裁定准予強制執行
    ，被告及呂銘泰對該裁定提起抗告，經本院合議庭駁回其抗
    告確定在案（見本院卷第57至59頁）。
  (四)被告及其子呂銘泰對原告提起確認系爭本票債權不存在之訴
    ，經本院中壢簡易庭判決系爭本票於超過1,906,800 元及自
    89 年7月9 日起至清償日止，按年息6 ％計算之利息部分，
    對於被告及呂銘泰不存在，業已確定。
  (五)原告於89年11月20日另自台灣銀行內壢分行提領現金120 萬
    元交付被告，被告將其中100 萬元匯入其所經營之冠聖實業
    股份有限公司（下稱冠聖公司）帳戶內。
四、得心證之理由：
  (一)本件爭點為「就兩造間於89年1 月7 日成立之500 萬元消費
    借貸關係，被告是否尚有1,906,800 元本金及自89年10月16
    日起至清償日止之法定遲延利息未清償」。原告係主張：被
    告所交付用以清償上開1,906,800 元之200 萬元支票退票後
    ，被告即未就此部分債務再為清償，至被告於之後所提出之
    其他支票係清償另筆債務等語。被告則抗辯：上開第3 張支
    票退票後，其有以其他支票為清償，並已全數清償完畢等語
    。
  (二)按「當事人主張有利於己之事實者，就其事實有舉證之責任
    」，民事訴訟法第277 條前段定有明文。是債權人就權利存
    在之一般要件事實，固應負主張及舉證責任，惟如係權利障
    礙、消滅及排除之特別要件事實，則應由債務人負抗辯及舉
    證之責任。本件被告對兩造間於89年1 月7 日成立500 萬元
    之消費借貸關係，及原告對被告除1,906,800 元外之借款已
    為清償之事實均不爭執，則被告就其所抗辯：已清償餘款1,
    906,800 元乙節應負舉證責任。
  (三)經查，上開第3 張支票（面額200 萬元，票號QA0000000）
    經原告於89年10月16日由彰化銀行北中壢分行向付款銀行第
    一銀行提示遭退票，並於89年10月23日註銷退票紀錄等情，
    有第一銀行96年12月24日一桃園字第90396 號函所附之退補
    票明細可稽（見本院卷第46頁倒數第3 行），被告抗辯：上
    開支票退票後，其以其他支票清償完畢乙節，業經原告否認
    。而被告先則抗辯：其係以上開第1 張支票（面額200 萬元
    ，票號0000000 ，票載日期為89年7 月10日）清償系爭本票
    所擔保之200 萬元云云（見本院卷第20頁被告答辯狀），嗣
    又改稱：其係另開立中國農民銀行之支票8 張以清償此遭退
    票之200 萬元，上開第1 、2 張支票已用於清償300 萬元云
    云。經查：被告所開立之上開第1 、2 張支票（票號為0000
    000 、QA0000000） 已用以清償本件500 萬元債務其中之30
    0 萬元，被告亦依此向原告取回300 萬元本票（票號179586
    ），故被告以清償300 萬元之第1 張支票（票號0000000）
    欲重複抵償系爭本票所擔保之200 萬元，並不可採。至被告
    所指其另開立中國農民銀行之支票8 張以為清償乙節，據原
    告主張：係清償另筆債務，與此200 萬元債務無關等語，經
    查，上開8 張支票金額共計為2,207,030 元，到期日分別自
    89年11月20日起至同年12月9 日止，而原告於89年10月27日
    另自台灣銀行匯款51萬元予被告經營之冠聖公司，於同年11
    月9 日自彰化銀行匯款51萬元予冠聖公司，於同年11月20日
    自台灣銀行內壢分行提領現金120 萬元交付被告，被告再以
    自己名義將其中100 萬元匯入冠聖公司帳戶內，原告於同年
    11月30日再自台灣銀行匯款411,000 元予冠聖公司等情，業
    據原告提出各次匯款申請書為憑（見本院卷第60至64頁），
    而被告對收到原告此數筆之款項亦不爭執，可知兩造間於之
    後又成立多筆消費借貸關係，是被告對上開8 張支票即係用
    以清償系爭本票所欠之1,906,800 元債務乙節並無法舉證以
    實其說。故被告抗辯：其以其他支票全數清償完畢云云並非
    可採。
  (四)至被告另抗辯：系爭200 萬元本票債權已罹於3 年時效，原
    告不得再請求給付本件借款乙節，經查原告係基於消費借貸
    關係請求被告償還借款，並非本於票據關係為請求，被告以
    票據時效為抗辯自無理由。綜上，原告主張：就兩造間於89
    年1 月7 日成立之500 萬元消費借貸關係，被告尚有1,906,
    800 元本金未清償即屬有據。
  (五)又按「給付有確定期限者，債務人自期限屆滿時起，負遲延
    責任」，民法第229 條第1 項定有明文。本件被告依所借金
    額簽發上開支票以清償借款，而支票發票日即為借款清償日
    ，是原告除得請求被告給付借款本金1,906,800 元外，並請
    求第3 張支票發票日之翌日即89年10月16日起至清償日止，
    按年息5 ％計算之法定遲延利息亦屬有據。
五、從而，原告依消費借貸之法律關係，請求被告給付1,906,80
    0 元，及自89年10月16日起至清償日止，按年息5 ％計算之
    遲延利息，為有理由，應予准許。
六、本件判決之基礎已臻明確，兩造其餘主張陳述及攻擊防禦方
    法，核對判決結果不生影響，爰不一一論述。又本件原告之
    聲明並未請求願供擔保請准宣告假執行，故被告為「如受不
    利判決，願供擔保請准宣告免為假執行」之答辯聲明係贅述
    ，併此敘明。
參、訴訟費用負擔之依據：民事訴訟法第78條。
中    華    民    國    97    年    7     月    2     日
                  民事第一庭    法  官  郭琇玲
正本與原本無異。
如對本判決上訴，須於判決送達後20日內向本院提出上訴狀。
中    華    民    國    97    年    7     月    2     日
                                書記官  游  誼


司法院資訊處製作；財團法人民間司法改革基金會備份。
